【裁判字號】    90,交上訴,24
【裁判日期】    900712
【裁判案由】    業務過失致死
【裁判全文】
臺灣高等法院高雄分院刑事判決                      九十年度交上訴字第二四號
    上訴人  乙○○
    即被告
右上訴人因業務過失致死案件，不服臺灣屏東地方法院八十九年度交訴字第五○號中
華民國九十年三月十六日第一審判決（起訴案號：臺灣屏東地方法院檢察署八十八年
度偵字第五七八一號、第五九六三號），提起上訴，本院判決如左：
      主  文
原判決撤銷。
乙○○無罪。
      理  由
一、公訴意旨略以：被告乙○○平日以駕駛貨車賣菜營業維生，為從事駕駛業務之人
    ，於民國八十八年六月二十一日二十一時四十分許，駕駛車號ＶＪ－８８８號大
    貨車，沿屏東縣萬丹鄉○○路往屏東方向行駛，在汽車行駛中，被告乙○○本應
    注意車前狀況及兩車併行之間隔，隨時採取必要之安全措施，並在超車時與前車
    保持半公尺以上之間隔，且依當時之情形又無不能注意之情事，詎被告乙○○於
    車行經屏東縣萬丹鄉○○路與廣安路交岔口前約三十公尺處，竟疏未注意及此，
    適有黃志生騎乘車號ＰＥＰ－７４３號機車 (當時未懸掛車牌），沿萬丹鄉○○
    路同方向行駛在其車前側，被告乙○○所駕駛之大貨車，因未保持適當之間隔而
    貿然超越黃志生所騎機車，因而致大貨車於超車後，其大貨車後側車身仍擦撞黃
    志生所駕駛之機車左側，黃志生因而人車倒地，所騎機車則順勢倒下衝入夾於被
    告乙○○所駕駛大貨車之車底下方拖行，嗣黃志生因當場頭部受創，經送醫急救
    後，仍於八十八年六月二十七日，因腦內出血、心肺衰竭不治死亡，因認被告乙
    ○○涉有刑法第二百七十六條第二項之業務過失致死罪嫌云云。
二、公訴人認被告乙○○涉有前述業務過失致死罪嫌，無非係以告訴人即被害人黃志
    生之父母丙○○、甲○○及妻陳昱臻之指訴，並有警製之道路交通事故調查報告
    表、現場圖及照片附卷可稽，且被告經送法務部調查局以控制題法及混合問題法
    實施測謊後，就其所稱等待燈號時遭被害人由車後撞及，其於行進中並未擦撞被
    害人等情，均呈情緒波動反應，應係說謊，顯見被告所辯遭被害人由車後追撞云
    云，並非實情，而認定被告之大貨車於超車後，其大貨車後側車身擦撞黃志生所
    駕駛之機車左側，致黃志生人車倒地，所騎機車則順勢倒下夾於被告乙○○所駕
    駛大貨車之車底下方拖行，黃志生因而當場頭部受創，經送醫急救不治死亡等情
    ，為其主要論據；經訊據上訴人即被告乙○○矢口否認有何過失致死犯行，辯稱
    ：我當時駕駛ＶＪ－８８８號大貨車，自萬丹往屏東方向行駛，行至萬丹鄉○○
    路與廣安路口時，因紅燈我停在路口，但我有感覺車有震動，我以為是小貨車或
    自小客車撞上我尾部，因當時下大雨，我停一下未見有人找我理論，我便慢慢啟
    動前進，結果旁邊駕駛人按我喇叭示意，我才下車查看才知黃志生騎機車失控滑
    倒自後插入我所駕大貨車底盤，我並無過失責任等語。
三、按犯罪事實應依證據認定之，無證據不得推定其犯罪事實，又不能證明被告犯罪
    者，應諭知無罪之判決，刑事訴訟法第一百五十四條及第三百零一條分別定有明
    文。又事實之認定，應憑證據，如未能發現相當證據，或證據不足以證明，自不
    能以推測或擬制之方法，為裁判基礎（最高法院四十年台上字第八六號判例參照
    ）。而所謂認定犯罪事實之證據，係指足以證明被告確有犯罪行為之積極證據而
    言，該項證據必須適合於被告犯罪事實之認定，始得採為斷罪之資料（最高法院
    六十九年臺上字第四九一三號判例參照）。復按刑法上之過失，其過失行為與結
    果間，在客觀上有相當因果關係始得成立。所謂相當因果關係，係指依經驗法則
    ，認為在一般情形下，有此環境，有此行為之同一條件，均可發生同一之結果者
    ，則該條件即為發生結果之相當條件，行為與結果即有相當之因果關係。反之，
    若在一般情形下，有此同一條件存在，而依客觀之審查，認為不必皆發生此結果
    者，則該條件與結果並不相當，不過為偶然之事實而已，其行為與結果間即無相
    當因果關係（最高法院七十六年台上一九二號判例）。
四、經查：
（一）告訴人丙○○、甲○○及陳昱臻均未於前述車禍發生時在場，其三人所為指訴
      ，顯均非自身所經歷或目擊，而屬推測之詞，自難以此遽為被告不利之認定；
      而依卷附之道路交通事故調查報告表、現場圖及照片顯示，被害人騎乘之機車
      橫躺於大貨車後方底盤下，距本件車禍所產生之碎片即撞擊點約有二十一公尺
      ，而被害人黃志生倒地處及所配戴之安全帽掉落處距撞擊點十點七公尺，距機
      車倒地處十一點三公尺，由此相關位置研析，被害人黃志生所騎乘之機車顯係
      自後追撞大貨車底盤，此經道路交通事故調查報告表肇事經過摘要欄載述明確
      ，核與被告乙○○於警訊時所供：「當時我駕駛ＶＪ－８８８號大貨車，由萬
      丹往屏東方向行駛，行經廣安十字路口剛好紅燈，我將該車停止，黃志生騎重
      機車在我後面，我停紅燈後，他就從我車後撞到，經民眾報案」等語（見相驗
      卷第八頁）相符，證人即現場處理之警員劉志純於原審亦到庭證稱：「 (當時
      有無注意到機車及大貨車車損的狀況？）大貨車後車的作用桿有遭摩擦的現象
      ，車身有注意看，無擦撞的痕跡，機車右邊有倒下去摩擦的痕跡」等語（見原
      審卷第五十五頁），公訴人認被告係因駕車疏未注意車前狀況及兩車併行之間
      隔，致超車時，大貨車後側車身擦撞被害人所駕駛之機車左側，被害人因而人
      車倒地，機車則順勢衝入夾於被告乙○○所駕駛大貨車之車底下方拖行等情，
      尚屬無據。
（二）又測謊之鑑驗，係就受測人對相關事項之詢答，對應其神經、呼吸、心跳等反
      應而判斷，其鑑驗結果有時亦因受測人之生理、心理因素而受影響，該鑑驗結
      果固可為審判之參考，但非為判斷之唯一、絕對之依據，鑑驗結果是否可採，
      應由法院斟酌取捨。蓋測謊鑑驗之結果既會受到受測人之生理、心理因素而受
      影響，且人的行為、思想又無法量化，則測謊自不能如物理、化學試驗般獲得
      絕對之正確性，測謊之結果應係在有其他可資信賴之積極或消極證據存在之情
      形下，作為補強證據證明力參考之用，而非可作為判斷事實之唯一及絕對憑據
      ，本件被告乙○○經送法務部調查局以控制題法及混合問題法實施測謊後，就
      其所稱（一）等待燈號時遭被害人由車後撞及。（二）並未擦撞被害人。（三
      ）其未於行進中擦撞被人等情，經測試均呈情緒波動反應，應係說謊，有法務
      部調查局鑑定通知書一份附卷足憑，然此至多僅能作為其所述非實之參考，本
      件經查並無客觀具體證據足以證明被告乙○○所駕大貨車車身有擦撞的痕跡，
      已如前述，則上開測謊鑑定結果，亦難採為不利被告認定之依據。
（三）被害人黃志生經檢察官督同法醫師相驗結果，除左前額及左聶部有裂傷，右小
      腿有數個水泡外，其餘身體並無明顯外傷，此有驗斷書載述明確，而被害人倒
      地處及所配戴之安全帽掉落處距撞擊點十點七公尺，距機車倒地處十一點三公
      尺，被害人黃志生左前額及左聶部之裂傷應係撞擊大貨車後方升降機曲臂零件
      所致，而非遭被告之大貨車拖行所致，否則被害人黃志生其餘身體斷無明顯外
      傷之理，原審認被害人黃志生駕駛重型機車，驟然發現前方因紅燈停於路口或
      慢行之大貨車，而疑似緊急煞車，致失控往右方傾斜滑倒插入大貨車後底盤，
      被告因繼續往前行駛，致被害人被拖行十餘公尺，而當場頭部受創，亦屬無據
      。又檢察官督同法醫師相驗，所製之勘驗筆錄、相驗屍體證明書、驗斷書等文
      書，僅足証明有本件交通事故發生，尚不足為被告乙○○有過失之依據。
（四）本件車禍經送國立交通大學鑑定，經就本件事故過程所為之重建，亦認定係被
      害人黃志生駕駛重型機車，因夜間天雨視線不清，驟然發現前方因紅燈停於路
      口或慢行由乙○○駕駛之大貨車，而疑似緊急煞車，致失控往右方傾斜滑倒，
      使機車插入大貨車後底盤，黃志生頭部並因而撞擊大貨車後方升降機曲臂零件
      而重創，其綜合研判係認黃志生駕駛重型機車失控滑倒追撞乙○○駕駛之大貨
      車，為肇事原因，有國立交通大學九十年一月十六日行車事故鑑定意見書一份
      附卷足憑。
（五）綜上所述，被害人黃志生所騎乘之機車既係自後追撞被告所駕之大貨車，被告
      又無將被害人拖行十餘公尺之事實，則被害人黃志生之死亡結果顯非被告過失
      行為所致，自無法遽對被告論以業務過失致死之刑責，此外，復查無其他證據
 足以證明被告有公訴人所指之業務過失致死犯行，要屬不能證明被告犯罪。
五、原審未為詳察，遽為被告乙○○科刑之判決，尚有未合，被告乙○○上訴意旨，
    執此指摘原判決不當，為有理由，自應由本院將原判決予以撤銷，另為被告無罪
    之諭知。
據上論結，應依刑事訴訟法第三百六十九條第一項前段、第三百六十四條、第三百零
一條第一項前段，判決如主文。
本案經檢察官陳惠珠到庭執行職務。
中    華    民    國         九十       年      七      月     十二     日
                              臺灣高等法院高雄分院刑事第七庭
                                  審判長法官  王光照
                                        法官  黃仁松
                                        法官  黃憲文
右正本證明與原本無異。
檢察官如不服本判決，應於判決送達後十日內向本院提出上訴狀，其未述理由者並
應於提出上訴狀後十日內向本院補提理由書（應附繕本)。
                                      書記官  黃玉珠
中    華    民    國         九十       年      七      月     十七     日
    Ｈ


司法院資訊處製作；財團法人民間司法改革基金會備份。
